ACORDAO-COMPLETO-2357242

ACÓRDÃO 4993/2019 ATA 23/2019 - SEGUNDA CÂMARA

VISTOS, relatados e discutidos estes autos de monitoramento das determinações proferidas pelo Acórdão 7248/2017-TCU-Segunda Câmara, ao apreciar o TC Processo 033.808/2016-3, quando cuidou de representação sobre possíveis irregularidades na alienação de aeronaves pela Comissão Aeronáutica Brasileira na Europa;
ACORDAM os Ministros do Tribunal de Contas da União, reunidos em Sessão da 2ª Câmara, ante as razões expostas pelo Relator, em:
9.1. considerar apenas parcialmente cumprida a determinação prolatada pelo item 9.2 do Acórdão 7248/2017-TCU-Segunda Câmara; 
9.2. reiterar a determinação prolatada pelo item 9.2 do Acórdão 7248/2017-TCU-Segunda Câmara, sem prejuízo de, entre outras medidas, ressaltar a necessidade de observância dos itens 9.3 e 9.4 do Acórdão 1126/2009-TCU-Plenário, e, assim, nos termos do art. 43, I, da Lei n.º 8.443, de 1992, e do art. 250, II, do RITCU, determinar que, no prazo de até 30 (trinta) dias contados da ciência desta deliberação, o Ministério da Economia, como sucessor do então Ministério do Planejamento, Desenvolvimento e Gestão, oriente os diversos ministérios dotados de repartições federais sediadas no exterior, a exemplo do Ministério da Defesa e do Ministério de Relações Exteriores, entre outros, para que, no prazo de até 120 (cento e vinte) dias contados da ciência da presente deliberação, editem o correspondente ato normativo para a interna regulamentação do art. 123 da Lei nº 8.666, de 1993, submetendo o aludido ato de regulamentação interna à Casa Civil da Presidência da República, por intermédio da Advocacia-Geral da União, com o intuito de os respectivos atos normativos serem aprovados por decreto do Poder Executivo, em sintonia com os arts. 84, IV, e 87, II, da CF88 e com as diversas manifestações do TCU (v. g.: Acórdão 3138/2013-TCU-Plenário, entre outros) , de sorte que a devida regulamentação para as licitações conduzidas pelas diversas repartições federais no exterior traga não apenas maior publicidade e transparência às aquisições e às alienações promovidas no exterior, permitindo o pleno exercício do controle financeiro interno e externo, além do controle social, mas também maior estabilidade e segurança jurídica aos atos praticados pelos diversos agentes públicos, evitando a reiterada modificação dos diversos procedimentos de licitação pela mera decisão interna de alguns poucos agentes públicos em cada ministério;
9.3. determinar, nos termos do art. 43, I, da Lei n.º 8.443, de 1992, e do art. 250, II, do RITCU, que o Ministério da Defesa adote as medidas necessárias com vistas a disciplinar as compras e as alienações realizadas pelas suas repartições no exterior, atentando para a provisória e excepcional aplicação, por analogia, do correlato normativo empregado no exterior pelo Ministério das Relações Exteriores até o efetivo cumprimento do item 9.2 deste Acórdão, em sintonia com o art. 4º da Lei de Introdução às Normas do Direito Brasileiro, sem prejuízo de adotar, ainda, as seguintes medidas: 
9.3.1. adote, em caráter imediato, excepcional e transitório, o Guia de Administração de Postos do Ministério das Relações Exteriores aprovado pela Portaria nº 380, de 01/07/2016, nas licitações realizadas pelas repartições do Ministério da Defesa e dos Comandos Militares sediadas no exterior, enquanto não for editada a portaria normativa no âmbito do Ministério da Defesa ou publicado o correspondente decreto, com a regulamentação para a efetiva aplicação do art. 123 da Lei nº 8.666, de 1993, devendo justificar, no respectivo processo administrativo de aquisição, a eventual impossibilidade de aplicação desses regramentos;
9.3.2. adote as medidas necessárias para que, independentemente da edição da norma regulamentadora para o art. 123 da Lei nº 8.666, de 1993, os processos administrativos de aquisições e alienações realizadas pelas repartições do Ministério da Defesa e dos Comandos Militares sediadas no exterior sejam submetidos, em face do respectivo valor, ao exame das respectivas consultorias jurídicas credenciadas junto à Advocacia-Geral da União, nos termos do parágrafo único do art. 38 da Lei nº 8.666, de 1993, em sintonia, entre outros, com o Acórdão 2633/2017-TCU-Plenário, devendo informar o TCU sobre o resultado dessas providências no prazo de 60 (sessenta) dias contados da ciência desta deliberação; 
9.3.3. adote as medidas cabíveis para a necessária edição dos normativos destinados a disciplinar as compras e as alienações realizadas pelas repartições do Ministério da Defesa e dos Comandos Militares sediadas no exterior em cumprimento ao item 9.2 deste Acórdão, nos termos do art. 123 da Lei nº 8.666, de 1993, atentando para a necessidade de esse normativo passar a, no mínimo, regulamentar as seguintes situações: (i)   dispensas e inexigibilidades de licitação, (ii) manifestação da autoridade superior sobre a dispensa ou a inexigibilidade, (iii) modalidades de licitação por faixa de valor estimado, (iv) documentos necessários para a habilitação dos licitantes, (v) etapas e fases do procedimento licitatório, (vi) forma e critérios para a apresentação das propostas, (vii) critérios objetivos de julgamento das propostas, (viii) critérios objetivos para a definição dos casos em que a licitação poderá ser realizada pela repartição sediada no exterior, (ix)  prazos para o recebimento de propostas, (x) prazos para o recebimento de recursos administrativos, (xi)  escopo e momentos das manifestações consultoria jurídica credenciada junto à Advocacia-Geral da União, (xii) homologação do processo de aquisição ou alienação pela autoridade competente, (xiii) cláusulas contratuais obrigatórias, e (xiv) procedimentos mínimos de fiscalização e acompanhamento da execução contratual; informando o TCU sobre o resultado dessas providências no prazo de 90 (noventa) dias contados da ciência desta deliberação;
9.3.4. atente para a necessidade de a elaboração das normas regulamentadoras do art. 123 da Lei nº 8.666, de 1993, contar com o prévio parecer elaborado pela consultoria jurídica credenciada junto à Advocacia-Geral da União sobre a legalidade e a adequação do normativo proposto; devendo atentar, ainda, nos termos do art. 50, I, da Lei nº 9.784, de 1999, para a necessidade de, no processo administrativo de elaboração dessas normas, apresentar a devida motivação ou fundamentação para os diversos dispositivos no regramento proposto, apresentando expressamente as razões para a eventual supressão das exigências ou procedimentos previstos na Lei nº  8.666, de 1993, ao serem correlacionados com os subjacentes princípios, com a apresentação, sempre que possível, das medidas de controle alternativas para garantir a higidez dos processos licitatórios no exterior; 
9.3.5. atente para a necessidade de, após a elaboração do normativo interno para a regulamentação das aquisições e alienações realizadas pelas repartições do Ministério da Defesa no exterior, enviar a correspondente documentação à Casa Civil da Presidência da República com a proposta de ser aprovada pelo subsequente decreto do Executivo federal; 
9.4. determinar, nos termos do art. 43, I, da Lei n.º 8.443, de 1992, e do art. 250, II, do RITCU, que, sob a coordenação do Ministério da Defesa, a Comissão Naval Brasileira em Washington - D. C., a Comissão Naval Brasileira na Europa, a Comissão do Exército Brasileiro em Washington - D.C. e a Comissão Aeronáutica Brasileira em Washington - D.C., além da Comissão Aeronáutica Brasileira na Europa, promovam a adequação dos seus sítios eletrônicos na internet ao disposto na Lei nº 12.527, de 2011, com, especial, atenção para a observância do art. 8º, § 1º, IV, e §§ 2º e 3º, informando o TCU sobre o resultado dessas providências no prazo de 90 (noventa) dias contados da ciência desta deliberação; e
9.5. determinar que a unidade técnica adote as seguintes medidas:
9.5.1. envie a cópia deste Acórdão, acompanhado do Relatório e da Proposta de Deliberação que o fundamenta, ao Ministério da Defesa e aos Comandos Militares, além do envio à Comissão Naval Brasileira em Washington - D. C., à Comissão Naval Brasileira na Europa, à Comissão do Exército Brasileiro em Washington - D.C., à Comissão Aeronáutica Brasileira em Washington - D.C. e à Comissão Aeronáutica Brasileira na Europa, para ciência e adoção das providências cabíveis; e
9.5.2. prossiga com o monitoramento sobre todas as determinações prolatadas por este Acórdão.

Monitoramento das determinações proferidas pelo Acórdão 7.248/2017-2ª Câmara, proferido nos autos do TC 033.808/2016-3, que apurou representação a respeito de possíveis irregularidades na alienação de aeronaves pela Comissão Aeronáutica Brasileira na Europa.

Segunda Câmara

Ministério da Defesa; Ministério da Economia; Ministério das Relações Exteriores.

3. Interessado: Tribunal de Contas da União.

13.1. Ministros presentes: Ana Arraes (Presidente), Aroldo Cedraz e Raimundo Carreiro.
13.2. Ministro-Substituto convocado: Marcos Bemquerer Costa.
13.3. Ministro-Substituto presente: André Luís de Carvalho (Relator).

ACORDAO-COMPLETO-2529061

Acórdão 3616/2022 - Segunda Câmara

ANDRÉ DE CARVALHO

Trata-se de monitoramento das determinações proferidas pelo Acórdão 7248/2017-TCU-Segunda Câmara, ao apreciar o TC Processo 033.808/2016-3, quando cuidou de representação sobre possíveis irregularidades na alienação de aeronaves pela Comissão Aeronáutica Brasileira na Europa.
2.	Em suma, ao apreciar o TC Processo 033.808/2016-3 (apenso) , o referido Acórdão 7.248/2017 foi prolatado pela 2ª Câmara do TCU nos seguintes termos:
	" (...) 9.1. conhecer da presente representação, já que atendidos os requisitos legais e regimentais de admissibilidade, para, no mérito, considerá-la improcedente;
9.2. determinar que, nos termos do art. 250, II, do RITCU, o Ministério do Planejamento, Desenvolvimento e Gestão, no prazo de até 30 (trinta) dias contados da ciência desta deliberação, oriente os diversos ministérios dotados de repartições federais sediadas no exterior, a exemplo do Ministério da Defesa e do Ministério de Relações Exteriores, entre outros, para que, no prazo de até 120 (cento e vinte) dias contados da ciência desta deliberação, editem o correspondente ato normativo para a interna regulamentação do art. 123 da Lei nº 8.666, de 1993, submetendo o aludido ato de regulamentação interna à Casa Civil da Presidência da República, por intermédio da Advocacia-Geral da União, com o intuito de os respectivos atos normativos serem aprovados por decreto do Poder Executivo, em sintonia com os arts. 84, IV, e 87, II, da CF88 e com as diversas manifestações do TCU (v. g.: Acórdão 3138/2013-TCU-Plenário, entre outros) , de sorte que a devida regulamentação para as licitações conduzidas pelas diversas repartições federais no exterior traga não apenas maior publicidade e transparência às aquisições e às alienações promovidas no exterior, permitindo o pleno exercício dos controles interno e externo, além do controle social, mas também maior estabilidade e segurança jurídica aos atos praticados pelos diversos agentes públicos, evitando a reiterada modificação dos diversos procedimentos de licitação pela mera decisão interna de alguns poucos agentes públicos em cada ministério;
9.3. determinar que a SecexDefesa promova o acompanhamento sobre os procedimentos de alienação realizados pela Comissão Aeronáutica Brasileira na Europa, por meio do Convite nº  002/BACE/2016 (peças e equipamentos) e do Convite nº 004/BACE/2016 (8 aeronaves de combate Dassault Mirage 2000) , atentando especialmente para a regularidade das questões orçamentárias, financeiras, contábeis e patrimoniais inerentes aos referidos procedimentos, além das questões contratuais e administrativas;
9.4. enviar cópia deste Acórdão, bem como do Relatório e do Voto que o fundamenta, ao Ministério do Planejamento, Desenvolvimento e Gestão, ao Ministério de Relações Exteriores, ao Ministério da Defesa, ao Comando da Marinha, ao Comando do Exército, ao Comando da Aeronáutica, à Casa Civil da Presidência da República e à Advocacia-Geral da União, para ciência e eventuais providências; e
9.5. enviar cópia deste Acórdão, acompanhado do Relatório e do Voto que o fundamenta, ao representante, ao Centro de Controle Interno da Aeronáutica (Cenciar) e à Comissão Aeronáutica Brasileira na Europa (CABE) , para ciência."
3.	Após a análise final do feito, o auditor federal da SecexDefesa lançou o seu parecer conclusivo à Peça 106 nos seguintes termos:
" (...) HISTÓRICO 
O processo TC Processo 033.808/2016-3 foi originado por representação do Ministério Público Militar a esta Corte de Contas, decorrente de denúncia recebida por aquele órgão apontando possíveis irregularidades nos leilões relacionados à alienação de materiais e aeronaves pertencentes ao projeto F-2000, conforme os editais de convite 002/BACE/2016 (peças e equipamentos) e 004/BACE/2016 (8 aeronaves de combate Dassault Mirage 2000) .
Dado o fato de que a licitação seria realizada por repartição sediada no exterior (Comissão Aeronáutica Brasileira na Europa) , se aplicaria ao certame aquilo que prevê o art. 123 da Lei 8.666/1993: em suas licitações e contratações administrativas, as repartições sediadas no exterior observarão as peculiaridades locais e os princípios básicos desta Lei, na forma de regulamentação específica, cuja regulamentação ainda não foi promovida pelo Poder Executivo. 
Em análise acostada aos autos deste processo (peça 6) , não foram constatadas irregularidades no processo licitatório específico ao qual se referia a denúncia, tendo-se, todavia, verificado que a falta de parâmetro específico aplicável aos processos licitatórios das diversas repartições federais sediadas no exterior permite a ocorrência de discrepâncias entre procedimentos administrativos básicos, os quais, caso estivessem padronizados, resultariam não só em um maior grau de eficiência na boa e correta aplicação de recursos públicos, mas também no estabelecimento de um sistema de controle externo financeiro mais efetivo. 
Constatou-se naquela análise que o tema já vinha sendo objeto de recomendações formuladas por esta Corte de Contas por meio dos itens 9.3 e 9.4 do 1.126/2009 - Plenário, relatado pelo Ministro Benjamin Zymler, e dos itens 9.2 e 9.3 do Acórdão 2177/2011-TCU-Plenário, relatado pelo Ministro-Substituto André Luís de Carvalho.
Também se constatou que a dificuldade para regulamentar a matéria, segundo grupo de trabalho interministerial criado para tratar da questão, envolvendo os Ministérios da Justiça, da Defesa e das Relações Exteriores, seria a inviabilidade técnica de regulamentação do referido dispositivo legal por meio de decreto presidencial, tendo em vista a diversidade normativa de cada país e as peculiaridades locais, consoante o princípio de direito internacional locus regit actum, expresso no art. 9º, caput, do Decreto-Lei 4.657, de 4 de setembro de 1942 (Lei de Introdução às Normas do Direito Brasileiro) .
A SecexDefesa, todavia, verificou que, contrariamente aos argumentos apresentados, há no âmbito do Poder Executivo normas que regulamentam o art. 123 da Lei 8.666/1993, conforme trecho abaixo transcrito, retirado da peça 6 deste processo. 
'19. No sítio de internet da Comissão Aeronáutica Brasileira em Washington D.C. (CABW) , é possível encontrar documento intitulado Terms and Conditions (https://www.cabw.org/cabwsite/Terms_And_Conditions.pdf) , assinado pelo Chefe da CABW, que regulamenta as licitações realizadas por esta unidade (peça 3 [peça 4 deste processo]) . Reconhece-se como positiva a iniciativa empreendida por esta unidade do Comando da Aeronáutica no sentido de tornar mais transparentes os procedimentos de seus processos licitatórios. É pouco prudente, porém, diante do princípio da segregação de funções, que tal normativo tenha sido editado pela mesma unidade que o aplicará, o que pode dar ensejo a conflitos de interesse.
20. Cumpre registrar que a dificuldade de se regulamentar o art. 123 da Lei 8666/1993, devido à diversidade normativa de cada país e às peculiaridades locais, poderia se aplicar ao Ministério das Relações Exteriores (MRE) , cuja quantidade de postos no exterior é significativa. No âmbito do MRE, porém, foi editado o Guia de Administração dos Postos - GAP, cuja versão de 2011 foi aprovada pela Portaria Ministerial 420, de 25/4/2011 (peça 4 [peça 5 deste processo]) . O GAP prevê três modalidades de licitação em seu capítulo 12, carta-convite, tomada de preços e concorrência, e já foi objeto de análise por esta corte de contas, que, por meio do Acórdão 574/2012-TCU-Plenário, sugeriu melhorias no seu conteúdo.
21. As comissões das forças armadas no exterior estão sediadas apenas em Washington D.C. e em Londres. Trata-se de dois países com altos índices de desenvolvimento econômico e social. Se no MRE foi possível criar, por meio de portaria, regulamento capaz de abarcar as particularidades de suas representações sediadas no exterior, certamente pode-se criar, por meio de decreto, regulamento que preserve os princípios a serem observados nas compras e alienações de todas as repartições brasileiras sediadas no exterior, sem desrespeitar as normas locais.' (grifos acrescidos) 
Assim, foi proposta determinação à Casa Civil da Presidência da República para que fosse elaborado projeto de regulamentação do art. 123 da Lei 8.666/1993 (peça 6, p. 7) .
O relator daquele processo, Ministro-Substituto André Luís de Carvalho, em seu voto, (peça 10) , manifestou-se nos seguintes termos:
'34. Bem se sabe que o grupo de trabalho interministerial, com a participação dos Ministérios da Justiça, da Defesa e das Relações Exteriores, já se manifestou no sentido de que seria inviável a regulamentação do art. 123 da Lei nº 8.666, de 1993, em face da diversidade normativa de cada país e das peculiaridades locais, em sintonia com o princípio internacional do locus regit actum, indicando, assim, que seria mais adequado a regulamentação da matéria por ato de cada ministério.
35. A unidade técnica aduziu, contudo, que a viabilidade técnica de regulamentar o art. 123 da Lei nº 8.666, de 1993, ficou demonstrada pela existência do Ofício nº 051/SEFA/1358, do Terms and Conditions para o CABW e do Guia de Administração dos Postos - GAP, anotando que restaria evidenciada a possível inércia do Executivo para a regulamentação desse dispositivo, de sorte que o TCU deveria promover o envio de determinação à Casa Civil da Presidência da República para elaborar o projeto da regulamentação prevista no art. 123 da Lei nº 8.666, de 1993, nos termos do Decreto nº 4.176, de 2002. 
36. Observo, contudo, que cada ministério pode e deve editar, sim, a correspondente regulamentação dessa matéria, mas deve submeter o respectivo ato normativo à eventual aprovação do Executivo federal, até porque a devida regulamentação para as licitações conduzidas pelas diversas repartições federais no exterior não apenas trará maior publicidade e transparência às aquisições e às alienações promovidas no exterior, permitindo o pleno exercício dos controles interno e externo, além do controle social, mas também trará maior estabilidade e segurança jurídica aos atos praticados pelos diversos agentes públicos, evitando a reiterada modificação dos diversos procedimentos de licitação pela mera decisão interna de cada ministério.' (grifos acrescidos) 
Levada à apreciação do Plenário desta Corte de Contas, a proposta apresentada pelo relator do processo resultou no item 9.2 do Acórdão 7248/2017-TCU-Segunda Câmara, abaixo transcrito:
'9.2. determinar que, nos termos do art. 250, II, do RITCU, o Ministério do Planejamento, Desenvolvimento e Gestão, no prazo de até 30 (trinta) dias contados da ciência desta deliberação, oriente os diversos ministérios dotados de repartições federais sediadas no exterior, a exemplo do Ministério da Defesa e do Ministério de Relações Exteriores, entre outros, para que, no prazo de até 120 (cento e vinte) dias contados da ciência desta deliberação, editem o correspondente ato normativo para a interna regulamentação do art. 123 da Lei nº 8.666, de 1993, submetendo o aludido ato de regulamentação interna à Casa Civil da Presidência da República, por intermédio da Advocacia-Geral da União, com o intuito de os respectivos atos normativos serem aprovados por decreto do Poder Executivo, em sintonia com os arts. 84, IV, e 87, II, da CF88 e com as diversas manifestações do TCU (v. g.: Acórdão 3138/2013-TCU-Plenário, entre outros) , de sorte que a devida regulamentação para as licitações conduzidas pelas diversas repartições federais no exterior traga não apenas maior publicidade e transparência às aquisições e às alienações promovidas no exterior, permitindo o pleno exercício dos controles interno e externo, além do controle social, mas também maior estabilidade e segurança jurídica aos atos praticados pelos diversos agentes públicos, evitando a reiterada modificação dos diversos procedimentos de licitação pela mera decisão interna de alguns poucos agentes públicos em cada ministério;' (grifos acrescidos) 
O teor do mencionado Acórdão foi comunicado ao então Ministério do Planejamento, Desenvolvimento e Gestão - MPDG (peça 12) , ao Ministério das Relações Exteriores (peça 13) , ao Ministério da Defesa (peça 14) , à Casa Civil da Presidência da República (peça 15) , à Advocacia-Geral da União (peça 16) e aos Comandos do Exército, da Marinha e da Aeronáutica (peças 26, 27 e 28) .
O Acórdão foi objeto de pedido de reexame apresentado pela Advocacia-Geral da União (peças 24-25) , que foi conhecido por esta Corte de Contas, porém negado no mérito, por meio do Acórdão 5113/2018-TCU-Segunda Câmara (peça 45) , prolatado em 26/6/2018, tendo o resultado sido novamente comunicado às devidas autoridades (peças 48-59) . Também foi expedida comunicação ao Ministério Público Militar (peça 60) .
No âmbito do MPDG, conforme Ofício enviado à SecexDefesa (peça 63) , teria sido elaborado o Ofício-Circular 217/2018, enviado a todos os Ministérios, orientando-os a editarem ato normativo interno para regulamentar as licitações e contratações administrativas realizadas por suas repartições no exterior, no prazo de até 120 (cento e vinte) dias. Ainda segundo o mencionado Ofício, os atos deveriam ser submetidos pelas respectivas unidades consultivas da Advocacia-Geral da União (AGU) junto aos Ministérios para apreciação da Casa Civil da Presidência da República (CC/PR) , com vistas à sua aprovação por meio de Decreto do Poder Executivo. Assim, entendia o MPDG que, no que lhe cabia, estaria cumprido o Acórdão 7248/2017-TCU-Segunda Câmara.
A Secretaria-Geral do Ministério da Defesa, por meio de Ofício (peça 78) , solicitou prorrogação de prazo até o dia 7/12/2018 para atendimento à decisão desta Corte de Contas, tendo o seu pedido sido concedido, por meio do Acórdão 12104/2018-TCU-Segunda Câmara (peça 83) .
Por meio do Oficio n° 25037/SG-MD, elaborado em 30/11/2018, foram enviados ao TCU os resultados dos esforços empreendidos no âmbito do Ministério da Defesa para atendimento à decisão monitorada neste processo (peça 82) .
Já no âmbito deste processo, por meio do Ofício 155/2019-TCU/SecexDefesa, de 26/3/2019 (peça 92) , foram solicitados ao Ministério da Defesa as seguintes informações:
'a) cópia dos atos normativos internos de criação e definição dos trabalhos a serem realizados pelo grupo de trabalho referido no Ofício nº 22311/SG-MD, de 23/10/18, bem como de eventuais publicações desses atos em boletim interno; 
b) cópia dos relatórios elaborados pelo grupo de trabalho e encaminhamentos deles decorrentes; e
c) outras informações e/ou documentos que julgar cabíveis para a análise deste processo.'
EXAME TÉCNICO
Em resposta à comunicação enviada por esta Secretaria, por meio do mencionado Ofício 155/2019-TCU/SecexDefesa, o Ministério da Defesa apresentou as informações e/ou esclarecimentos constantes da peça 95.
Em 30/11/2018 (peça 82) , foi enviado ofício a esta Corte de Contas informando que o Ministério da Defesa encaminhou à Casa Civil da Presidência da República, em 29/11/2018, proposta de decreto visando a regulamentar o art. 123 da Lei n° 8.666/1993, acompanhada por uma exposição de motivos assinada pelo então Ministro da Defesa. Houve erro na digitalização da mencionada minuta, motivo pelo qual o documento foi reinserido neste processo (peça 96) . O teor dessa minuta será comentado nesta instrução.
Conforme registrado na Exposição de Motivos n° 233/2018 MD (peça 82, p. 3) :
'5. A proposta de decreto elege o convite como a modalidade preferencial de licitação a ser utilizada pelas repartições do Ministério da Defesa e das Forças Armadas situadas no exterior, sem prejuízo da possibilidade de se adotar o pregão eletrônico e o sistema de registro de preços, caso seja tecnicamente viável. São previstos, ainda, limites para a dispensa de licitação, obtidos a partir da análise das práticas comerciais vigentes nesses tipos de aquisição.
6. Por fim, a proposta prevê que o Ministro de Estado da Defesa e os Comandantes das Forças Singulares poderão editar, nos respectivos âmbitos de atuação, atos complementares necessários à aplicação do decreto, tendo em vista as especificidades vivenciadas por esses órgãos.' (grifos acrescidos) 
Posteriormente, por meio do Ofício n° 7478/SG-MD (peça 95) , recebeu-se a informação de que:
'No intuito de esclarecer a tramitação dos expedientes, participo que, em complemento ao Ofício n° 25037/SG-MD, de 30 de novembro de 2018, a Coordenação de Documentação e Informação da Presidência da República restituiu a proposta de decreto (Exposição de Motivos n° 00233/2018 MD) , via SIDOF, com a orientação de inclusão do, então, Ministério do Planejamento, Desenvolvimento e Gestão (MPDG) , como coautor. Em ato contínuo, esta Pasta encaminhou ao MPDG a Exposição de Motivos Interministerial n° 00247/2018 MD MP, a qual não foi referendada, pelo MPDG, até o término de 2018. Haja vista a incorporação do antigo MPDG à estrutura do atual Ministério da Economia, esta Pasta encontra-se envidando esforços para nova tramitação junto àquele Ministério.' (grifos acrescidos) 
Acompanham o documento cópias da Portaria 2.774/GM-MD, de 25/7/2018, que criou no Ministério da Defesa o Grupo de Trabalho que elaborou a minuta recebida; da Portaria 3.181/SG-MD, de 22/8/2018, que designou os componentes do mencionado grupo; e o relatório final emitido pelo grupo.  
No que se refere ao teor do relatório final emitido, merece destaque o seguinte trecho, relativo a debates ocorridos nas reuniões do grupo de trabalho que criou a minuta de Decreto (peça 95, p. 8) :
'Em tempo: os representantes da FAB propuseram alteração textual no art. 7º da proposta. Os demais representantes concordaram com a alteração; os representantes das Forças propuseram alteração textual no art. 9º da proposta. Adicionalmente, os representantes do EB sugeriram uma adequação no inciso II desse artigo, o que contou com a concordância dos representantes das demais Forças e já está contemplada no conteúdo da proposta anexa ao relatório; e o Consultor Jurídico do MD, no âmbito do GT, entendeu que 'não era o momento e nem o fórum adequado para realização de análise jurídica mais aprofundada do texto elaborado, especialmente quanto à legalidade das hipóteses de dispensa de licitação previstas no art. 9º [da minuta]'. Durante a segunda reunião, a CONJUR/MD sugeriu que 'a proposta de Decreto tratasse da questão referente à realização de aquisição para atender demandas de outros órgãos estranhos à estrutura das Forças Armadas, em razão da cláusula de end user existentes nos contratos no exterior, e, também da previsão de análise jurídica dos referidos procedimentos de contratação' - porém, durante a terceira reunião, representantes do EB solicitaram a não inclusão dessa sugestão, obtendo a concordância dos representantes das demais Forças.' (grifo acrescido) 
ANÁLISE
ATENDIMENTO AO ACÓRDÃO
No que se refere ao motivo pelo qual o presente processo foi instaurado, monitorar o atendimento ao Acórdão 7248/2017-TCU-Segunda Câmara (peça 9) , constata-se que o então Ministério do Planejamento, Desenvolvimento e Gestão (MPDG) cumpriu a parte que lhe cabia na determinação exarada por esta Corte de Contas, tendo orientado os ministérios a editarem os respectivos atos normativos internos para posteriormente submetê-los à apreciação da Advocacia-Geral da União - AGU antes de seu envio à Presidência da República para a sua aprovação na forma de Decreto. 
O Ministério da Defesa, por sua vez, ao invés de adotar normativo interno, limitou-se a formar um grupo de trabalho que elaborou uma minuta de decreto enviada à Presidência da República, não tendo sido emitido qualquer normativo interno visando regulamentar as aquisições realizadas pelas suas repartições sediadas no exterior. Dessa forma, considera-se que o Acórdão 7248/2017-TCU-Segunda Câmara não foi atendido no âmbito desta pasta, uma vez que as medidas adotadas, apesar de na aparência permitirem supor que a decisão tivesse sido cumprida, não mudaram a situação fática existente: não há regulamento regendo a forma como são conduzidas as aquisições realizadas pelas repartições deste Ministério sediadas no exterior.
A orientação recebida pelo MD da Casa Civil, referente à necessidade de coautoria da minuta de Decreto pelo MPDG, não encontra respaldo na determinação exarada por esta Corte de Contas, uma vez que a edição de normativo interno no Ministério da Defesa não depende, necessariamente, de manifestação de outras pastas.
Sobre o tema, é importante ressaltar que, conforme exposto anteriormente nesta instrução, em 2009, por meio Acórdão 1126/2009-TCU-Plenário, relatado pelo Ministro Benjamin Zymler, esta Corte de Contas já recomendou ao Ministério da Defesa regulamentar o art. 123 da lei 8.666/1993. Passada uma década e após determinação do TCU, o mencionado Ministério permanece inerte. Nesta toada, vale também ressaltar que o citado art. 123 já completou 25 anos sem regulamentação no âmbito do Ministério da Defesa.
Neste quesito, além disso, vale destacar que em agosto de 2019, completam-se dois anos desde a data em que foi prolatado o Acórdão cujo atendimento se monitora neste processo, sendo razoável considerar que tal prazo teria sido suficiente para que o Ministério regulamentasse a matéria. Assim, será proposta audiência do ex-Ministro da Defesa, Sr. Joaquim Silva e Luna, para que apresente suas razões de justificativa para o descumprimento da decisão prolatada pelo TCU. 
Por fim, apesar de se reconhecer a complexidade de aplicar uma lei brasileira no exterior, vale sublinhar que a Lei 8.666/1993 é aplicada na integralidade do território brasileiro, em mais de 5 mil municípios, com realidades socioeconômicas muito variadas.
MINISTÉRIO DAS RELAÇÕES EXTERIORES
Em relação ao Ministério das Relações Exteriores (MRE) , verificou-se que este não se manifestou neste processo a respeito da determinação exarada por esta Corte de Contas. 
Todavia, vale mencionar que, conforme já registrado neste processo, no âmbito daquele ministério há norma regendo licitações realizadas, cuja versão mais recente foi aprovada pela Portaria nº 380, de 1/7/2016 (peça 97 - obtida em http://www.itamaraty.gov.br/images/GAP-2017_CONSOLIDADO_SEM_MARCACOES.pdf) .
Uma vez que a norma foi aprovada por portaria ministerial e já foi objeto de análise por esta Corte de Contas, por meio do Acórdão 574/2012-TCU-Plenário, que sugeriu melhorias no seu conteúdo, ênfase será dada neste processo ao que se observa no Ministério da Defesa, onde não foram disciplinadas as aquisições realizadas pelas repartições sediadas no exterior. 
Contribui para esta decisão o fato de que o MRE não se encontra entre as unidades jurisdicionadas que compõem a 'clientela' da SecexDefesa, motivo pelo qual não será adotada medida adicional sobre o tema no âmbito deste processo.
Vale destacar, por outro lado, que, conforme informações do Itamaraty, a rede consular brasileira é uma das maiores do mundo, consistindo em Embaixadas, Consulados e Vice-Consulados em cerca de 200 países/territórios, conforme listagem obtida no sítio de internet deste ministério (peça 98 - obtida em http://www.portalconsular.itamaraty.gov.br/representacoes-do-brasil-no-mundo) .
As Forças Armadas, por outro lado, possuem comissões em Washington D.C. e em Londres (Comissão Naval Brasileira em Washington D. C. e na Europa; Comissão do Exército Brasileiro em Washington D. C.; Comissão Aeronáutica Brasileira em Washington D.C. e na Europa - Londres) , países com elevado grau de desenvolvimento. Assim, considerando-se a existência de normativo no MRE, não é razoável qualquer argumento apresentado pelo MD referente à dificuldade de criar norma adequada às peculiaridades locais.
Assim, a norma criada pelo Ministério das Relações Exteriores (peça 97) , em que pese não ter a força normativa de um Decreto, será usada como referência do que seria possível aplicar no âmbito do Ministério da Defesa, na busca de estabelecer um padrão mínimo aceitável para a realização de compras e alienações pela Administração Pública no exterior.
GUIA DE ADMINISTRAÇÃO DOS POSTOS
 Aprovado pela Portaria nº 380, de 1/7/2016, o mencionado Guia normatiza em seu item 12 a respeito das licitações realizadas pelas repartições do MRE sediadas no exterior (peça 97, p. 104-110) . Considera-se necessário mencionar nesta instrução os principais pontos da norma:
0. Os casos de dispensa de licitação seriam: obras e serviços até US$ 15.000,00 ou bens e serviços até US$ 8.000,00; guerra ou grave perturbação da ordem; emergência ou calamidade pública; remanescente de obra ou serviço; ou mediante autorização da Secretaria de Estado das Relações Exteriores (SERE) . Mesmo dispensados da obrigatoriedade de processo licitatório formal, os postos devem elaborar projeto básico, levantar no mercado local pelo menos três propostas de preço e optar pelo menor preço.
0. Os casos de inexigibilidade seguem, grosso modo, o que prevê o art. 25 da Lei 8.666/1993.
0. Todas as circunstâncias peculiares, excepcionais ou emergenciais, bem como a especificidade do bem ou do serviço, que possam justificar a dispensa ou a inexigibilidade de processo de licitação, inclusive a escolha do fornecedor e seu preço, deverão ser previamente comunicadas à SERE antes da aquisição do bem ou da contratação do serviço.
0. A licitação é efetuada no local onde se situar a repartição interessada, sendo aberta a empresas locais capacitadas a cumprirem o contrato, ou incluir empresas sediadas em outras cidades ou países. Para atender repartições sediadas em países cujos preços ou qualidade não sejam apropriados às necessidades da Administração ou cujo mercado de bens, serviços ou obras não seja adequadamente desenvolvido, pode, excepcionalmente, ser realizado processo licitatório no Brasil ou em terceiro país.
0. A fase interna do procedimento licitatório será iniciada com a abertura de processo administrativo devidamente autuado, ou seja, protocolado e com todas as páginas numeradas e rubricadas. O processo deve conter, entre outros: justificativa da autoridade competente; ato de designação da Comissão de Administração; projeto básico, com especificações e a quantidade estimada do objeto; pesquisa de mercado; minuta de edital ou de carta-convite; original de parecer de advogado local especializado sobre o edital e sobre o contrato, com cópia traduzida para o português, nas licitações de valor superior a US$ 150.000,00. Nos casos em que se prevê parecer de advogado local especializado, este deverá indicar, à luz da legislação e praxe locais, qual poderá ser a comprovação de habilitação exigível dos interessados.
0. Deverá ser adotado o critério de julgamento de menor preço. A inviabilidade da adoção do critério de menor preço deverá ser justificada.
0. As fases do procedimento licitatório devem constar do instrumento convocatório e são, nesta ordem: a) habilitação dos licitantes; b) análise das propostas; c) homologação do certame; e d) adjudicação do objeto à empresa vencedora.
0. A publicidade das licitações deve estar disponível no sítio eletrônico da representação, em 'link' próprio.
0. Nas licitações na modalidade concorrência, deverá ser feita publicidade em jornais de grande circulação, desde que possível.
0. As modalidades de licitação previstas são: convite, tomada de preços e concorrência.
0. Convite - aquisição de bens ou serviços de valor entre US$8.001,00 a US$ 40.000,00 ou para obras e serviços de engenharia entre US$ 15.001,00 a US$75.000,00 (ou equivalente em moeda local) , com pelo menos três propostas, sendo necessário registrar a devida justificativa caso não seja possível obter a quantidade mínima de propostas. Propostas abertas cinco dias após o recebimento do convite pelas licitantes.
0. Tomada de preços - para a aquisição de bens ou serviços de US$ 40.001,00 a US$ 325.000,00 ou para obras e serviços de engenharia de US$ 75.001,00 a US$ 750.000,00 (ou equivalente em moeda local) . Propostas abertas quinze dias após a divulgação do instrumento convocatório entre as licitantes.
0. Concorrência - para aquisição de bens ou serviços de valor superior a US$ 325.001,00 ou para obras e serviços de engenharia de valor superior a US$ 750.001,00 (ou equivalente em moeda local) . Será realizada, sempre que viável, convocação pública em meio de ampla divulgação na localidade, aberta a qualquer interessado que, na fase de habilitação preliminar, comprove possuir os requisitos mínimos de qualificação exigidos para a execução de seu objeto. Propostas abertas decorridos trinta dias a contar do primeiro dia da convocação.
0. A norma, ademais, lista as cláusulas que devem constar nos contratos celebrados após a licitação e prevê que nos arquivos da repartição sejam mantidos diversos documentos, incluindo, entre outros, cópias originais das propostas apresentadas e um relatório de gestão e execução do serviço.
Verifica-se, assim, que é razoável a norma elaborada no âmbito do Ministério das Relações Exteriores, apesar de se discordar de alguns de seus pontos. Ou seja, a menção do normativo como padrão mínimo do que se esperaria daquele elaborado pelo Ministério da Defesa não deve ser entendido como um parecer 'aprovando' o teor da Portaria nº 380, de 1/7/2016. Há pontos desta norma que merecem aprimoramento, conforme se verá adiante nesta instrução.
MINUTA PROPOSTA PELO MINISTÉRIO DA DEFESA
A minuta de decreto (peça 96) proposta pelo grupo de trabalho formado no MD encontra-se eivada de falhas e omissões que enfraquecem a possibilidade de controle em relação aos atos praticados pelas missões das Forças Armadas sediadas no exterior, indo em direção contrária à Lei 8.666/1993 e à decisão emanada pelo TCU, cujo cumprimento se monitora neste processo. Considera-se oportuno reiterar: as comissões das Forças Armadas brasileiras estão sediadas em duas cidades, Londres e Washington D.C. 
Serão transcritos nesta instrução alguns itens da minuta, apresentando-se, em seguida, comentários a seu respeito.
'Art. 1º Este Decreto regulamenta o art. 123 da Lei nº 8.666, de 21 de junho de 1993, para dispor sobre as licitações e contratações administrativas realizadas pelos órgãos do Ministério da Defesa e dos Comandos da Marinha, do Exército e da Aeronáutica sediados no exterior.
 (...) Art. 4º Os órgãos a que se refere o art. 1º deverão manter cadastro de fornecedores atualizado, que servirá de base para a divulgação dos processos licitatórios abertos.
 (...) Art. 6º A modalidade de licitação para as contratações administrativas no exterior será preferencialmente o convite, com as adaptações impostas pelas peculiaridades da legislação local da repartição no exterior, observado o disposto neste Decreto.
Parágrafo único. Os órgãos a que se refere o art. 1º poderão adotar procedimentos baseados nos princípios legais que regem a modalidade de pregão eletrônico e Sistema de Registro de Preços, e aplicá-los nos casos em que sua operacionalização seja viável, mediante o desenvolvimento de ferramenta eletrônica própria.
Art. 7º A definição da modalidade de licitação, de acordo com o previsto neste Decreto, é prerrogativa do titular do órgão que está realizando a contratação administrativa.
Art. 8º Desde que comprovada a economicidade, e mediante adequada autuação em processo administrativo, os órgãos a que se refere o art. 1º poderão aderir a procedimentos licitatórios realizados por órgãos de governo estrangeiros.
Art. 9º Ficam estabelecidos os seguintes limites para dispensa de licitação nos processos de contratação administrativa realizados pelos órgãos a que se refere o art. 1º:
I - até USD 10,000.00 (dez mil dólares americanos) , ou o equivalente em outra moeda, para bens e serviços, que visem a atender ao funcionamento e manutenção do próprio órgão ou de outras unidades por ele suportadas, desde que também sediadas no exterior;
II - até USD 100,000.00 (cem mil dólares americanos) , ou o equivalente em outra moeda, para aquisições ou contratações que visem a atender às necessidades das organizações militares sediadas no Brasil e das Unidades ou Frações Militares em operação no exterior;
III - até USD 300,000.00 (trezentos mil dólares americanos) , ou o equivalente em outra moeda, para aquisições de combustíveis, lubrificantes e graxas que visem ao abastecimento de meios militares em operação no exterior; e
IV - até USD 1,000,000.00 (um milhão de dólares americanos) , ou o equivalente em outra moeda, para bens e serviços integrantes dos projetos prioritários do Ministério da Defesa, inseridos na Estratégia Nacional de Defesa ou relacionados à inovação, à pesquisa científica, à capacitação tecnológica e ao alcance da autonomia tecnológica na área de defesa brasileira.
Parágrafo único. Ato do Ministro de Estado da Defesa relacionará os projetos prioritários a que se refere o inciso IV do caput.
 (...) Art. 11. Atos do Ministro de Estado da Defesa e dos Comandantes das Forças Singulares regularão, nos respectivos âmbitos de atuação, as fases interna e externa das licitações e contratações administrativas realizadas pelos órgãos a que se refere o art. lº, observadas as disposições deste Decreto.
Parágrafo único. Os atos de que trata o caput deverão dispor sobre os seguintes aspectos: 
I - autuação dos procedimentos em processo administrativo, devidamente identificado e com registro sequencial de cada fase;
II - elaboração e aprovação do projeto básico ou termo de referência;
III - realização da pesquisa de preços; e
IV - elaboração do edital, que deverá:
a) dispor sobre o recebimento, a abertura, a análise e a classificação das propostas, estabelecendo critérios objetivos de julgamento; e
b) ser publicado na página do órgão na Internet.
Art. 12. As aquisições de bens e serviços disponibilizados por órgãos governamentais estrangeiros ou integrantes de programas específicos de venda serão realizadas por meio de adesão às condições fixadas pelo órgão ou programa e reguladas pelas normas estrangeiras respectivas.
Art. 13. O Ministro de Estado da Defesa e os Comandantes das Forças Singulares poderão editar, nos respectivos âmbitos de atuação, atos complementares necessários à aplicação deste Decreto, tendo em vista suas especificidades.' (grifos acrescidos) 
ANÁLISE DA MINUTA PROPOSTA
Inicialmente, cumpre questionar a lista que consta no art. 9º da minuta, prevendo os limites para as dispensas de processo licitatório. Não se vislumbra qual seria o motivo razoável para se permitir a dispensa em contratações que visem a atender às necessidades das organizações militares sediadas no Brasil, até US$ 100.000,00 (inciso II) , quando a norma visa justamente disciplinar as aquisições realizadas por repartições sediadas no exterior. 
Quanto ao limite proposto para as dispensas envolvendo as aquisições de combustíveis, lubrificantes e graxas (inciso III; US$ 300.000,00) , verifica-se que esta previsão desrespeita frontalmente aquilo que prevê o inciso XVIII, do art. 24, da Lei 8.666/1993, que já prevê dispensa neste tipo de compra, desde que se trate de estada eventual de curta duração em portos, aeroportos ou localidades diferentes de suas sedes, por motivo de movimentação operacional ou de adestramento. Assim, a exceção prevista em lei se tornaria a regra.
Em relação ao  limite de um milhão de dólares para a dispensa nos serviços integrantes dos projetos prioritários do Ministério da Defesa, inseridos na Estratégia Nacional de Defesa ou relacionados à inovação, à pesquisa científica, à capacitação tecnológica e ao alcance da autonomia tecnológica na área de defesa brasileira, verifica-se que esta previsão desrespeita frontalmente aquilo que prevê o inciso XXVIII, do art. 24, da Lei 8.666/1993, que já prevê dispensa neste tipo de compra, desde que se trate do fornecimento de bens e serviços, produzidos ou prestados no País, que envolvam, cumulativamente, alta complexidade tecnológica e defesa nacional, mediante parecer de comissão especialmente designada pela autoridade máxima do órgão. A aprovação da minuta proposta pelo MD, assim, evitaria a necessidade do mencionado parecer, contrariando o direito pátrio.
A falta de razoabilidade do proposto no art. 9º fica patente ao se retomar o trecho do relatório final do grupo de trabalho onde se registrou que o próprio Consultor Jurídico do MD observou ser necessária análise aprofundada a respeito da legalidade das hipóteses de dispensa de licitação previstas no mencionado artigo.
Sobre o tema, vale ainda mencionar que, nos casos de dispensa de licitação e nas situações de inexigibilidade, o art. 26 da Lei 8.666/1993 prevê a comunicação, dentro de três dias, à autoridade superior, para ratificação e publicação na imprensa oficial, no prazo de cinco dias, como condição para a eficácia dos atos. 
Tal previsão representa um controle interno, por meio do qual a autoridade superior assume a responsabilidade pela correta aplicação da legislação que rege as aquisições governamentais. Este controle, todavia, não consta na minuta apresentada, apesar de não se vislumbrar motivo para a sua não inclusão, uma vez que o próprio MRE determina a prévia comunicação dos casos de dispensa e de inexigibilidade à Secretaria de Estado das Relações Exteriores. 
Em relação à modalidade de licitação prevista, preferencialmente o convite, sendo a definição da modalidade de licitação prerrogativa do titular do órgão que está realizando a contratação administrativa (arts. 6º e 7º, da minuta) , vale destacar que não é razoável prever como regra a forma mais simples de licitação e, além disso, deixar a cargo do titular do órgão a decisão sobre a modalidade aplicável, sem qualquer critério objetivo.
Nos termos da Lei 8.666/1993 os resumos dos instrumentos convocatórios de todas as licitações realizadas com recursos federais nas modalidades concorrência, tomada de preços, concurso e leilão devem ser publicadas no Diário Oficial da União e em jornal diário de grande circulação (art. 21, incisos I e III) . No caso da modalidade convite, deverão ser convidados três fornecedores e cópia do instrumento convocatório deve ser afixado em local apropriado (art. 22, §3º) . 
Apesar de a minuta proposta prever a publicação do instrumento convocatório na página de internet do órgão (art. 11, parágrafo único, inciso IV, b) , da minuta) , não há previsão a respeito da quantidade de fornecedores que devem receber o convite. Tampouco há, possivelmente em decorrência da modalidade licitatória preferencial escolhida, menção à publicação no DOU ou em jornal diário de grande circulação.
Quanto à adesão a procedimentos licitatórios realizados por órgãos de governo estrangeiros (art. 8º da minuta) , não se considera essa possibilidade razoável sem que haja análise aprofundada das práticas e normas que regem os processos de compras do país responsável pela licitação, verificando se estas encontram respaldo nos princípios previstos na norma brasileira.
Vislumbra-se a possibilidade de que a previsão tenha sido incluída para abarcar casos de aquisições realizadas sob a égide de programas como o Foreign Military Sales (Vendas Militares Estrangeiras) do Departamento de Defesa dos EUA. Caso seja este o caso, considera-se que, em se mantendo previsão em norma futuramente elaborada pelo MD, devem ser incluídas ferramentas de controle, como a aprovação por autoridade Ministerial sobre programas internacionais dessa envergadura, ou a elaboração de pareceres jurídicos específicos sobre a forma como são conduzidas tais aquisições.
Verifica-se que a minuta elaborada contém diversas previsões que, apesar de na aparência regulamentarem as compras realizadas pelas comissões das Forças Armadas sediadas no exterior, na realidade as desregulamentam, ao prever exceções que não encontram amparo no texto ou nos princípios da Lei 8.666/1993 e ao selecionar a modalidade de licitação mais simples, evitando uma série de controles essenciais para garantir a higidez dos processos de compra da Administração Pública.
A minuta apresentada, ademais, enfraquece as ferramentas de controle interno sobre os processos de compra, fato que contraria o interesse público, uma vez que, estando fora do país, o controle social e dos órgãos públicos de controle já são prejudicados.
A falta de razoabilidade da minuta proposta pelo MD fica ainda mais evidente ao se comparar o seu teor com aquele da Portaria emanada do Ministério das Relações Exteriores, motivo pelo qual será proposta determinação ao MD para que, enquanto não for regulamentada a aplicação do art. 123 da Lei 8.666/1993 nas suas repartições sediadas no exterior, aplique a norma elaborada no âmbito do MRE, justificando nos autos do processo administrativo da aquisição a eventual impossibilidade de aplicação de regramentos nela contidos.
OMISSÕES DA MINUTA
Abordada a falta de razoabilidade de alguns dos artigos da minuta proposta, vale mencionar as omissões presentes na minuta apresentada, em relação àquilo que prevê a Lei 8.666/1993. Não há na minuta:
0. detalhamento das etapas que devem compor as fases interna e externa das licitações e contratações;
0. os critérios que devem ser adotados no julgamento das propostas (preço ou técnica) ;
0. a forma como será determinada a documentação que deve ser apresentada na fase de habilitação dos fornecedores interessados no certame;
0. os critérios que determinarão os casos em que uma compra poderá ser realizada pelas comissões das Forças Armadas sediadas no exterior;
0. previsão de manifestação da Advocacia-Geral da União sobre o processo licitatório, sobre a minuta de edital ou sobre o contrato; e
0. prazos mínimos para recebimento das propostas e para o recebimento de recursos contra as decisões da administração na condução do processo licitatório.
Considera-se oportuno dar destaque a alguns dos pontos acima elencados, uma vez que representam fragilidades que prejudicam os controles da administração sobre as compras realizadas pelos seus agentes.  
CASOS EM QUE AQUISIÇÕES SERÃO REALIZADAS POR REPARTIÇÃO SEDIADA NO EXTERIOR
Quanto à necessidade de incluir no (s) normativo (s) que será (ão) elaborados pelo MD os critérios que determinarão os casos em que uma compra poderá ser realizada pelas repartições sediadas no exterior, é preciso destacar que o art. 123 da Lei 8.666/1993 se refere às as repartições sediadas no exterior, ou seja, a exceção que se abre à aplicação estrita do texto legal se refere apenas às repartições fisicamente localizadas fora do território pátrio. 
Assim, não se vislumbra a possibilidade de interpretar a norma como se a intenção do legislador fosse dar ao gestor a possibilidade de escolher entre realizar compras em território nacional (sujeito à Lei 8.666/1993 em sua literalidade) ou no exterior (sujeito a regulamentação diversa, possivelmente mais branda) . Tal raciocínio fica mais patente ao se observar o teor do art. 20 da Lei de Licitações, que informa que as licitações serão efetuadas no local onde se situar a repartição interessada.
A regulamentação da norma, assim, deve prever controles para evitar que órgãos sediados no território brasileiro solicitem a realização de compras no exterior com o objetivo eventual de burlar o processo licitatório e de escapar da fiscalização dos órgãos de controle e do controle social, ou de acelerar a execução orçamentária antes do encerramento do exercício.
O tema será retomado nesta instrução.
PARECER DA ADVOCACIA-GERAL DA UNIÃO
Apesar de se considerar que a norma existente no âmbito do MRE encontra-se bastante evoluída em relação àquela proposta no âmbito do MD, vale destacar que a mencionada Portaria extrapola, em seu item 12.3.2, 'f' e 'g', a literalidade daquilo que foi definido no Acórdão 2633/2014 - Plenário, relator Aroldo Cedraz, segundo o qual é viável juridicamente, desde que tecnicamente motivada, o estabelecimento de regra que dispense a obrigatoriedade da emissão de parecer jurídico nas licitações e contratações de bens e serviços efetuadas pelos postos no exterior, cujos valores sejam inferiores a US$ 150.000,00.
Os mencionados itens da Portaria do MRE preveem a emissão de parecer de advogado local especializado sobre o edital e sobre o contrato propostos para a licitação, com cópia traduzida para o português, nas licitações de valor superior a US$ 150.000,00.
Ora, aquele processo referiu-se a consulta a respeito da manifestação da Advocacia-Geral da União nas aquisições realizadas no exterior, e não sobre a emissão de pareceres por advogados contratados localmente, conforme trechos abaixo transcritos. Cumpre registrar que houve controvérsia a respeito do tema, tendo o Ministro Raimundo Carreiro apresentado voto revisor, que foi vencido após análise do colegiado.
'CONSULTA
 (...) 2. O Tribunal de Contas da União (TCU) , no Acórdão 574/2012-TCU-Plenário, determinou ao MRE efetuar alterações no Guia de Administração dos Postos (GAP) , inclusive no que se refere a licitações e contratos.
3. O ministério informa que efetuou as devidas alterações e pretende incluir cláusula de que, no exterior, o parecer jurídico seja dispensável no caso de contratações administrativas de valor inferior a US$ 150.000,00.
4. A inclusão desse dispositivo foi submetida, junto com as demais alterações propostas, à Consultoria Jurídica (Conjur) do órgão pelo Secretário Geral do MRE, por intermédio de despacho do Memo CMQR/07, datado de 6 de março de 2013, que exarou o Parecer Conjur/CGDA/364/2013, de 8 agosto de 2013.
5. A Conjur/MRE se pronunciou no mencionado parecer, no sentido de não haver amparo legal para a dispensa de análise jurídica, no qual se manifestou (peça 1, p. 4-6) :
Chama-se atenção ao disposto no subitem 12.4.4 do GAP 2011. Tal dispositivo tem também o condão de afastar a análise da CONJUR para contratos no valor inferior a US$ 150.000,00 (cento e cinquenta mil dólares) , o que contraria flagrantemente o disposto no art. 38, VI e parágrafo único, da Lei 8.666/93, bem como o art. 11, VI, da Lei Complementar 73/1993 [Lei Orgânica da AGU]. É fato nos trâmites burocráticos deste Ministério que somente o que é submetido a SERE é remetido a análise da CONJUR.
6. Entretanto, dada a relevância da matéria e o interesse da administração na limitação do parecer de advogados, recomendou que o assunto fosse submetido a este Tribunal.
Voto do ministro revisor
 (...) 9. Dessa maneira, no meu sentir, não é razoável considerar que para compras e serviços até US$ 150.000,00 (R$ 348.000,00) , possa ser dispensável a emissão de Parecer Jurídico, pois o valor está muito acima do valor tomado como referência para pequenas compras no exterior, qual seja: US$ 4.000,00.
10. Nesse contexto, é importante ter em conta que a Advocacia Geral da União publicou, no D.O.U. de 27/02/2014, a Orientação Normativa 46, de 26/02/2014, que estabelece que somente em duas hipóteses é obrigatória a manifestação jurídica nas contratações de pequeno valor fundadas no artigo 24, inciso I ou II da Lei nº 8.666/93: quando não houver minuta de contrato padronizada; quando o administrador houver suscitado dúvida jurídica sobre essa contratação.
11. A Orientação Normativa 46 é clara ao permitir a dispensa de Parecer Jurídico, mas só o faz nas contratações consideradas de pequeno valor, dentre as quais está aquela que aqui estamos a nos ater, que é a referente a compras e serviços colocada no inciso II dos artigos 23 e 24 da Lei nº 8.666/93.
12. É importante que se diga que a Orientação Normativa 46 gera efeitos para todos os órgãos jurídicos enumerados nos artigos 2º e 17 da Lei Complementar 73/1993, dentre os quais estão as Consultorias Jurídicas dos Ministérios, aí incluída, é claro, a do Ministério das Relações Exteriores.' (grifos acrescidos) 
Ora, a Lei 8.666/1993 é muito clara em seu art. 38, parágrafo único, ao prever que as minutas de editais de licitação, bem como as dos contratos, acordos, convênios ou ajustes devem ser previamente examinadas e aprovadas por assessoria jurídica da Administração. Sobre o tema, esta Corte de Contas se manifestou no seguinte sentido:
'As atividades de consultoria e assessoramento jurídico do Poder Executivo são de competência exclusiva da Advocacia-Geral da União, entre as quais se inclui a emissão do parecer prévio e obrigatório sobre a aprovação de minutas de contratos e de convênios a que alude o artigo 38, parágrafo único, da Lei 8.666/1993. Tais atribuições não podem ser substituídas pelas opiniões emitidas por servidores, civis ou militares, bacharéis em Direito, sendo-lhes facultado, no máximo, auxiliar os trabalhos jurídicos dos membros do AGU' (Acórdão 3241/2013-TCU-Plenário, relator Walton Alencar Rodrigues) .
Esta etapa do processo licitatório não representa mero procedimento burocrático que visa atrasar o andamento das compras governamentais, trata-se de etapa essencial de controle da legalidade dos atos praticados pelo gestor. Tal fato fica patente ao se verificar que quem detém a competência para emitir tais pareceres é a Advocacia-Geral da União, e não um servidor do próprio ministério onde se realiza a licitação, de forma a se preservar a independência do parecerista.
Caso se argumente pelo não descumprimento do mencionado art. 38, tendo em vista que o art. 123 da mesma lei vincula a administração apenas aos princípios nela contidos, é preciso contrapor a tal raciocínio o fato de que a Lei Complementar 73/1993, em seu art. 11, inciso VI, determina ser competência das consultorias jurídicas junto aos Ministérios e às Forças Armadas examinar prévia e conclusivamente os textos de edital de licitação, como os dos respectivos contratos ou instrumentos congêneres, a serem publicados e celebrados, bem como os atos pelos quais se vá reconhecer a inexigibilidade, ou decidir a dispensa, de licitação.
O ponto chegou a ser tratado durante as reuniões do grupo de trabalho do MD, quando o próprio Consultor Jurídico do MD abordou a necessidade de previsão de análise jurídica dos procedimentos de contratação, tendo representantes do Exército Brasileiro solicitado a não inclusão do tema, conforme registrado em relatório do grupo de trabalho, parcialmente transcrito nesta instrução.
Apesar desta ressalva, é mister reconhecer que a norma do MRE se encontra em estágio de maior refinamento/detalhamento do que aquela proposta para o MD, que não prevê manifestação da AGU, ou sequer de advogado atuante no país em que será realizada a compra. Nada obstante, a proposta de encaminhamento apresentada ao final desta instrução, versa sobre a necessidade de que os processos administrativos relativos a aquisições realizadas por repartições do MD sediadas no exterior contenham manifestação da Consultoria Jurídica/MD - AGU, nos termos do art. 38, parágrafo único da Lei 8.666/1993.
Homologação
Além de não haver previsão detalhada na minuta apresentada pelo MD das fases que comporiam o processo licitatório, merece destaque o fato de que não está prevista uma fase de homologação do certame.
Conforme registrado no Acórdão 4791/2013-TCU-Segunda Câmara, relatora Ana Arraes:
'A homologação é um ato de fiscalização e controle praticado pela autoridade competente sobre tudo o quanto foi realizado pela comissão de licitação, e equivale a aprovar os procedimentos até então adotados. A autoridade homologadora, ao anuir aos pareceres, também se responsabiliza, visto que a ela cabe arguir eventuais falhas na condução do procedimento.' (grifos acrescidos) 
Assim, considera-se oportuno que tal fase também faça parte de qualquer minuta apresentada com o intuito de regulamentar as licitações realizadas pelas Forças Armadas no exterior.
Desenvolvimento nacional
No que se refere à necessidade de definir os critérios que determinarão os casos em que uma compra poderá ser realizada pelas comissões das Forças Armadas sediadas no exterior, vale destacar que, além de evitar a mencionada burla ao processo licitatório, por meio da descentralização de recursos orçamentários para que as compras sejam realizadas no exterior, a inclusão do tema busca atender a preceitos inscritos na Lei de Licitações e em outras normas vigentes.
O art. 3º da mencionada norma explicita claramente a intenção do legislador de promover o desenvolvimento nacional sustentável, dando-se preferência a bens e serviços: produzidos no País, produzidos ou prestados por empresas brasileiras; produzidos ou prestados por empresas que invistam em pesquisa e no desenvolvimento de tecnologia no País. Tal dispositivo admite que sejam adquiridos no comércio nacional bens e serviços que sejam até 25% mais caros (§ 8o) do que os preços dos produtos manufaturados e serviços estrangeiros.
Além disso, encontra-se no inciso II, do art. 14, da Lei Complementar 97/1999, o dever de procura da autonomia nacional crescente, mediante contínua nacionalização de seus meios, nela incluídas pesquisa e desenvolvimento e o fortalecimento da indústria nacional. 
Previsão reafirmada na Política Nacional de Defesa que ressalta a necessidade desenvolver a indústria nacional de defesa, com estímulo à inovação e à produção nacional para alavancar a competitividade da indústria nos mercados interno e externo.
A Lei 12.598/2012 estabelece normas especiais para as compras, as contratações e o desenvolvimento de produtos e de sistemas de defesa e dispõe sobre regras de incentivo à área estratégica de defesa. Mencione-se o seu art. 3º, segundo o qual o poder público pode realizar procedimento licitatório destinado exclusivamente à participação de empresas estratégicas de defesa, que devem ter sede no Brasil.
Por fim, deve ser levada em consideração a resposta à consulta formulada a este Tribunal pelo Interventor Federal no Estado do Rio de Janeiro (TC Processo 042.118/2018-2) , a qual estabeleceu, por meio do Acórdão 276/2019-TCU-Plenário, relator Ministro Vital do Rêgo, critérios a serem observados para se alcançar o equilíbrio na aplicação concomitante dos princípios da economicidade e do desenvolvimento nacional nas aquisições de produtos de defesa. 
Execução Orçamentária e as Comissões das Forças Armadas
Em tópico relacionado à busca do desenvolvimento nacional por meio das aquisições das Forças Armadas, vale mencionar que as Comissões das Forças Armadas, em conjunto, foram responsáveis, na condição de UG Executora, por empenhos da ordem de 4,2 bilhões de reais em 2017 e de 4,8 bilhões de reais em 2018, conforme se observa em levantamento realizado pela SecexDefesa junto ao SIAFI (peça 102, p. 157 e 306) .
Alguns dados constantes neste levantamento chamam a atenção. Verifica-se que no ano de 2018, as mencionadas comissões foram responsáveis pela emissão de empenhos totalizando 26 milhões de reais vinculados à Ação 218X, operações de garantia da Lei e da Ordem - GLO (peça 102, p. 307-310) . As ações de GLO foram autorizadas no Rio de Janeiro/RJ, por meio do Decreto 14.485, de 28/7/2017, para serem executadas no período de 28/7/2017 a 31/12/2018.
Consulta adicional foi realizada no portal SIGA do Senado Federal para verificar a pertinência de se realizar tais compras no exterior. O tema merece aprofundamento que não se enquadra no objetivo deste processo, todavia vale mencionar, por exemplo, o contrato 70100/2018-019 (peça 103, p. 1) , celebrado pela Comissão Naval Brasileira na Europa com a empresa Sarkar Tactical, para a aquisição de Equipamentos de Proteção Balística, no valor de R$ 3.149.584,87, por meio de licitação na modalidade convite. O mencionado contrato, além de tratar de valor que extrapola a previsão para este tipo de licitação, se manteria vigente até 15/12/2019 (peça 104) , ultrapassando o prazo previsto para a ação de GLO. Conclusões precisas sobre o tema, todavia, demandariam trabalho mais aprofundado por parte do TCU.
O que se busca demonstrar, sem apresentar juízo sobre o caso específico mencionado, porém, é que, na ausência de regulamentação, a modalidade licitatória pode vir a tornar-se o fator preponderante para determinar o local onde é realizada uma aquisição. 
Ora, as ações de GLO foram realizadas no estado do Rio de Janeiro, assim, pode-se questionar qual seria o motivo, fora a falta de regulamentação, para realizar no exterior as licitações relativas aos equipamentos que lá seriam empregados. Uma licitação internacional promovida em solo nacional poderia ter sido realizada para adquirir os materiais.
Sobre o tema, vale destacar o teor do art. 23, §3º, da Lei 8.666/1993, segundo o qual a concorrência é a modalidade de licitação cabível, qualquer que seja o valor de seu objeto, nas licitações internacionais, admitindo-se, observados os limites deste artigo, a tomada de preços, quando o órgão ou entidade dispuser de cadastro internacional de fornecedores ou o convite, quando não houver fornecedor do bem ou serviço no País.
Ou seja, em um caso onde por expressa previsão legal a modalidade preferencial para a realização de licitações é a concorrência, há o risco de que gestores optem por realizar a compra em repartição sediada no exterior, onde, na ausência de regulamento específico e razoável, a modalidade preferencial é o convite.
Fica, assim, patente a necessidade de que eventual regulamento elaborado no âmbito do Ministério da Defesa estabeleça regras claras, razoáveis e objetivas para determinar os casos em que as compras serão realizadas por repartição sediada no exterior, respeitando tanto o art. 20 quanto o art. 23, §3º, da Lei 8.666/1993.
Amostra de compras realizadas pelas Comissões das Forças Armadas
Dadas as informações vagas fornecidas a esta Corte de Contas, a respeito das dificuldades encontradas pelas Forças para criar regulamento capaz de abordar as 'peculiaridades' encontradas para nos dois países em que as comissões se encontram, foi realizado um levantamento sumário nos seus sítios de internet - tradução livre realizada pela SecexDefesa - das compras realizadas em tempos recentes.
	Comissão Naval Brasileira em Washington (peça 99) 

	Número
	Objeto

	1/2016
	Modernização de sistema de aquecimento e refrigeração

	2/2016
	Equipamento fotográfico

	3/2016
	Fornecimento de combustível a nau da Marinha Brasileira em Baltimore

	4/2016
	Fornecimento de combustível a nau da Marinha Brasileira em Jacksonville

	5/2016
	Aquisição de óleo combustível em porto estrangeiro

	6/2016
	Fornecimento, remoção e instalação de novos tapetes na Comissão Naval Brasileira em Washington

	8/2016
	Fornecimento de combustível a nau da Marinha Brasileira em Punta Arenas

	9/2016
	Fornecimento de combustível a nau da Marinha Brasileira em Ushuaia

	1/2017
	Combustível de avião entregue no porto de Punta Arenas

	2/2017
	Veículo utilitário

	4/2017
	Leasing de dois veículos - 1 sedan e 1 van

	6/2017
	Serviços de limpeza e manutenção do prédio e áreas comuns da Comissão Naval Brasileira em Washington

	8/2017
	Combustível naval para naus da Marinha Brasileira em Paramaribo, San Juan e Fot De France

	9/2017
	Munições

	15/2017
	Agência de turismo para a compra de passagens nacionais e internacionais

	16/2017
	Contratação de empresa para fornecer alimentos e preparar refeições para o pessoal da Comissão Naval Brasileira em Washington.

	1/2018
	Contratação de professor de inglês com bacharelado e certificação TEFL 

	2/2018
	Aquisição de equipamentos médicos; equipamentos de áudio, vídeo e fotografia; equipamentos de manobra e patrulhamento e maquinário, para uso pelo Comando de Material da Marinha (Acquisition of medical supply; audio, video and photo equipments; maneuvering and patrolling equipments and machinery and equipment, for use of the Command of Material of the Brazilian Marine Corps) 

	3/2018
	Aquisição de um novo guindaste hidráulico autopropulsionado

	4/2018
	Fornecimento de serviços de transporte para 20 unidades de 'veículos anfíbios de assalto', incluindo seguro e transporte terrestre e marítimo

	5/2018
	Aquisição de combustível e lubrificante para os navios da Marinha, em comissão no exterior, nos portos de Baltimore, Punta Arenas, Cartagena, Montevideo e Ushuaia.

	6/2018
	Aquisição de extintores de incêndio para aeronaves

	7/2018
	Leasing de uma van de passageiros para o escritório do Adido Naval Brasileiro nos EUA e Canadá

	8/2018
	Renovação de banheiros

	9/2018
	Equipamentos fotográfico e de informática

	1/2019
	Leasing de 1 veículo Sedan

	2/2019
	Serviços de limpeza do prédio e áreas comuns da Comissão Naval Brasileira em Washington

	3/2019
	Leasing de 1 veículo Sedan

	4/2019
	Seguro de saúde, dental e oftalmológico

	5/2019
	Serviços de transporte (mudanças) para pessoal da Marinha

	Comissão Naval Brasileira na Europa (peça 99) 

	Número
	Objeto

	38/2019
	Peças sobressalentes para o navio Almirante Maximiniano

	33/2019
	Munição

	35/2019
	Suprimento de matéria prima para munição

	34/2019
	Aquisição de alimentos secos e refrigerados em Beirute/Líbano

	32/2019
	Peças sobressalentes para o submarino Tikuna

	30/2019
	Suprimento e instalação de madeira para o deque do navio veleiro Cisne Branco

	31/2019
	Provisão de óleos combustíveis

	25/2019
	Fornecedor de seguro para cargas

	2/2019
	Compressor de ar

	57/2018
	Leasing de 7 veículos

	39/2018
	Fornecimento de peças sobressalentes para a Fragata Defensora

	26/2018
	Bombas (pumps) para a Fragata Defensora

	Comissões Aeronáuticas Brasileiras na Europa e em Washington (peça 100) 

	Número
	Objeto

	1/2019
	Serviços de sensoriamento remoto para a produção de imagens para o governo brasileiro

	5/2019
	Contratação de espaço publicitário para a Comissão Aeronáutica Brasileira na Europa

	191948/2019
	Leasing, com suporte logístico, baseado em pagamentos mensais, de horas de voo, de um Boeing 767 - 300ER

	185475/2018
	Transporte de bens da Comissão Aeronáutica Brasileira em Washington dos EUA até o Aeroporto Internacional de Guarulhos (GRU) 

	174013/2017
	Aquisição de sistema de esterilização, incluindo o desenvolvimento de projeto executivo, instalação, treinamento, garantia e suporte técnico.

	18638/2018
	Contratação de horas de treinamento em simulador de voo e de instrutores de voo para a aeronave VC-2 (EMB-190) 

	183099/2018
	Aluguel de três ônibus para transportar 168 passageiros a locais próximos da região metropolitana de Washington D.C. durante 7 dias 

	9/2018
	Aquisição de um Boeing 767- 300ER

	8/2018
	Serviço de suporte logístico para 24 aeronaves modelo EMB 135/145

	182475/2018
	Serviço de mudança para 7 militares da Aeronáutica Brasileira, dos EUA ao Brasil

	Comissão do Exército Brasileiro em Washington (peça 101) 

	Número
	Objeto

	9/2019
	Leasing de carro para a Comissão do Exército Brasileiro em Washington

	11/2019
	Serviços de alimentação

	12/2019
	Serviços de remoção de neve e de jardinagem

	17/2017
	Assinatura de periódicos científicos

	214/2013
	Sistema de ponte flutuante (Ribbon bridge system) 

Fica patente que as compras realizadas pelas comissões das Forças Armadas brasileiras sediadas no exterior não apresentam especificidades que justifiquem qualquer diferenciação em relação àquelas realizadas pelas representações do Ministério das Relações Exteriores.
Cumpre destacar que, apesar de carecer de melhorias, os sítios de internet das Comissões Navais são os mais transparentes, no que se refere à publicidade dada às licitações realizadas. A quantidade de licitações da Comissão do Exército Brasileiro presentes no seu sítio de internet, por outro lado, é bastante reduzido, limitando-se a exibir as licitações em andamento, não havendo histórico de compras realizadas anteriormente, o que afronta a Lei de Acesso à Informação, que em seu art. 8º, §1º, inciso IV, c/c os §2º e 3º, obriga a divulgação no sítio do órgão na internet de 'informações concernentes a procedimentos licitatórios, inclusive os respectivos editais e resultados, bem como a todos os contratos celebrados'.
Assim, será proposta determinação às Comissões das Forças Armadas sediadas no exterior para que estas adequem, no prazo de 90 dias, o conteúdo de seus sítios de internet ao que prevê a Lei 12.527/2011, especialmente no que se refere ao art. 8º, §1º, inciso IV, c/c os §2º e 3º.
CONSIDERAÇÕES A RESPEITO DO PROCEDIMENTO DE ELABORAÇÃO DA REGULAMENTAÇÃO
Feitas todas as considerações acima, vale destacar que a Lei 9784/1999 determina que atos administrativos deverão ser motivados, com indicação dos fatos e dos fundamentos jurídicos, quando neguem, limitem ou afetem direitos ou interesses; dispensem ou declarem a inexigibilidade de processo licitatório; ou deixem de aplicar jurisprudência firmada sobre a questão ou discrepem de pareceres, laudos, propostas e relatórios oficiais (art. 50, incisos I, IV e VII) . Conforme explicita o §1º do mesmo artigo, a motivação deve ser explícita, clara e congruente.
Assim, considera-se que regulamento elaborado pelo Ministério da Defesa deve ser acompanhado por documentos que apresentem a motivação para supressão de etapas e procedimentos previstos na Lei 8.666/1993. Além disso, sempre que possível, devem ser propostas medidas de controle alternativas para garantir a higidez dos processos aquisitivos, quando houver a supressão de etapas ou procedimentos previstos na Lei.
Tal demanda se origina do fato de que a própria norma, após explicitar os princípios que regem as compras realizadas pela Administração Pública (art. 3º) , discorre em seus subsequentes artigos a respeito da forma como tais princípios serão respeitados nos procedimentos licitatórios/aquisitivos. 
Assim, pode-se concluir que não há naquela norma qualquer previsão que se distancie do respeito aos princípios que devem reger as licitações, na verdade trata-se de um conjunto de normas e procedimentos que elencam as condutas que devem ser adotadas para alcançar aqueles princípios. Pode-se mencionar como exemplo o fato de que o art. 21 da Lei 8.666/1993 explicita os procedimentos necessários para atender ao princípio da publicidade.
Nesta toada, vale destacar que a modalidade de licitação prevista na minuta apresentada pelo MD (convite) está prevista na Lei de Licitações, todavia é aquela que mais limita a aplicação dos princípios que devem reger as aquisições da Administração, podendo-se citar como exemplo limitações aos princípios da publicidade (envio da carta-convite a três possíveis interessados) , da impessoalidade e da isonomia (seleção pelo gestor dos interessados que receberão a carta-convite) , da eficiência e da seleção da proposta mais vantajosa. Por este motivo, considera-se a eleição desta modalidade como sendo a preferencial prejudicial ao atendimento de tais princípios.
A minuta apresentada pelo MD a esta Corte de Contas, como se demonstrou nesta instrução, contém diversos itens que afrontam tanto princípios quanto o texto da norma que se buscava regulamentar. Algumas destas irregularidades, conforme documentou o relatório do grupo de trabalho que elaborou a minuta, já haviam sido apontadas pelo membro da Consultoria Jurídica daquele Ministério que compôs o grupo. 
Assim, considera-se pertinente reiterar deliberação já contida no acórdão ora monitorado para que o (s) normativo (s) a ser (em) elaborado (s) em resposta à determinação que será proposta nesta instrução seja acompanhada por parecer elaborado pela Consultoria Jurídica do MD - AGU versando conclusivamente sobre a legalidade do texto proposto/aprovado.
Além disso, será proposta determinação para que o (s) normativo (s) a ser (em) elaborado (s) em resposta à determinação contenha (m) os seguintes detalhes: casos de dispensa ou inexigibilidade; previsão de manifestação da autoridade superior sobre a dispensa ou inexigibilidade; modalidades de licitação por faixa de valor estimado; forma de determinar documentos necessários para a habilitação dos licitantes; fases e subfases do procedimento licitatório; forma de apresentação das propostas; critério de julgamento das propostas; critérios objetivos para determinar os casos em que a licitação poderá ser realizada pela repartição sediada no exterior; prazos para recebimento de propostas; prazos para recebimento de recursos administrativos; momentos e escopo da (s) manifestação (ões) da Advocacia-Geral da União; homologação do processo aquisitivo pela autoridade competente; cláusulas contratuais obrigatórias; procedimentos mínimos de fiscalização/acompanhamento da execução contratual.
CONCLUSÃO
A determinação constante no Acórdão 7248/2017-TCU-Segunda Câmara não foi atendida pelo Ministério da Defesa, pois apesar de ter sido apresentada uma minuta de decreto regulamentando o art. 123 da Lei 8.666/1993, a situação fática que deu origem ao mencionado Acórdão não foi alterada por meio das medidas adotadas no âmbito do Ministério da Defesa.
Em que pese o Ministério das Relações Exteriores não ter remetido à SecexDefesa documentos demonstrando o atendimento ao mencionado Acórdão, há no âmbito daquela pasta Portaria Ministerial regulamentando, mesmo que de forma menos estável do que um decreto, o art. 123 da Lei 8.666/1993.
A mencionada Portaria, que já foi objeto de análise por esta Corte de Contas, prevê três modalidades licitatórias, com suas respectivas faixas de valores, casos de dispensa e de inexigibilidade, além de alguns tópicos a respeito da forma como devem ser processados e documentados os procedimentos licitatórios. 
A minuta proposta pelo Ministério da Defesa, por sua vez, prevê uma série de itens que contrariam a legislação vigente, eliminando importantes instâncias de controle do processo, como, por exemplo, exames realizados pela Advocacia-Geral da União; a necessidade de manifestação de autoridade superior a respeito de casos de dispensa e situações de inexigibilidade; e/ou a previsão de homologação do processo licitatório pela autoridade responsável pelo órgão.
Ao examinar dados das licitações realizadas pelas Comissões das Forças Armadas no exterior, verificou-se que os objetos licitados não justificam a não elaboração de regulamento para os disciplinar.
Assim, diante da inércia do Ministério da Defesa, considera-se pertinente realizar audiência do ex-Ministro da Defesa para que este apresente as suas razões de justificativa para a não regulamentação, no âmbito daquele ministério, do art. 123, da Lei 8.666/1993, com o consequente não atendimento à determinação constante no item 9.2 do Acórdão 7248/2017-TCU-Segunda Câmara, podendo resultar, nos termos do art. 57, §1°, da Lei 8443/1992, na aplicação de multa ao gestor por deixar de dar cumprimento à decisão do TCU.
Uma vez que as razões de justificativa que vierem a ser apresentadas não possuem potencial para alterar o resultado do monitoramento realizado pela SecexDefesa (não cumprimento da determinação constante no Acórdão 7248/2017-TCU-Segunda Câmara) , considera-se oportuno que já sejam propostas as determinações que constam ao final desta instrução.
PROPOSTA DE ENCAMINHAMENTO
Ante todo o exposto, submetemos os autos à consideração superior, propondo:
a) considerar não atendida a determinação contida no item 9.2 do Acórdão 7248/2017-TCU-Segunda Câmara;
b)  realizar, com fundamento no art. 250, inciso IV, c/c o art. 237, parágrafo único, do RI/TCU, a audiência do Sr. Joaquim Silva e Luna, ex-Ministro da Defesa, pela não regulamentação no âmbito do Ministério da Defesa do art. 123, da Lei 8.666/1993, em descumprimento ao item 9.2 do Acórdão 7248/2017-TCU-Segunda Câmara, para que, no prazo de quinze dias, apresente suas razões de justificativa;
c) determinar ao Ministério da Defesa que:
c.1) siga nas licitações realizadas por repartições do Ministério da Defesa sediadas no exterior, o que prevê o Guia de Administração de Postos, do Ministério das Relações Exteriores, aprovado por meio da Portaria nº 380, de 1/7/2016, enquanto não for elaborada Portaria Normativa no âmbito do Ministério da Defesa, ou Decreto, regulamentando a aplicação do art. 123 da Lei 8.666/1993;
c.2) faça constar nos processos administrativos que documentam as compras realizadas pelas repartições do Ministério da Defesa sediadas no exterior parecer emanado da Consultoria Jurídica do Ministério da Defesa (Advocacia-Geral da União) , nos termos do parágrafo único do art. 38, da Lei 8.666/1993, manifestando-se a respeito da aderência dos certames aos princípios e normas que regem as licitações promovidas pela Administração Pública brasileira;
c.3) elabore, no prazo de 90 dias, normativo (s) para disciplinar as compras realizadas por repartições deste ministério sediadas no exterior, nos termos do art. 123 da Lei 8.666/1993, contendo, no mínimo, os seguintes tópicos: casos de dispensa ou inexigibilidade; previsão de manifestação da autoridade superior sobre a dispensa ou inexigibilidade; modalidades de licitação por faixa de valor estimado; forma de determinar documentos necessários para a habilitação dos licitantes; fases e subfases do procedimento licitatório; forma de apresentação das propostas; critério de julgamento das propostas; critérios objetivos para determinar os casos em que a licitação poderá ser realizada pela repartição sediada no exterior; prazos para recebimento de propostas; prazos para recebimento de recursos administrativos; momentos e escopo da (s) manifestação (ões) da Advocacia-Geral da União; homologação do processo aquisitivo pela autoridade competente; cláusulas contratuais obrigatórias; procedimentos mínimos de fiscalização/acompanhamento da execução contratual.
c.4) faça constar na documentação enviada ao TCU para comprovar a elaboração de norma regulamentando o art. 123, da Lei 8.666/1993, parecer elaborado pela Consultoria Jurídica do Ministério da Defesa (Advocacia-Geral da União) , versando sobre a legalidade do normativo proposto, e por documento explicando a motivação e o fundamento legal dos diversos itens que devem constar no regramento proposto, com destaque para os casos de supressão das exigências/procedimentos previstos na Lei (casos em que devem ser propostas, sempre que possível, medidas de controle alternativas para garantir a higidez dos processos licitatórios) , nos termos do art. 50, incisos I, IV e VII e §1º, da Lei 9784/1999, possibilitando que o TCU e/ou outros órgãos de controle verifiquem a sua legalidade;
c.5) após a elaboração de normativo interno, visando a regulamentação das aquisições realizadas por repartições subordinadas ao Ministério da Defesa sediadas no exterior, envie à Casa Civil da Presidência da República cópia do documento, para eventual ratificação do seu conteúdo, por meio de Decreto Presidencial;
d) determinar à Comissão Naval Brasileira em Washington D. C., à Comissão Naval Brasileira na Europa, à Comissão do Exército Brasileiro em Washington D.C., à Comissão Aeronáutica Brasileira em Washington D.C. e à Comissão Aeronáutica Brasileira na Europa que adequem, no prazo de 90 dias, o conteúdo de seus sítios de internet ao que prevê a Lei 12.527/2011, especialmente no que se refere ao art. 8º, §1º, inciso IV, c/c os §2º e 3º, e enviem documentos comprobatórios das medidas adotadas ao TCU;
e) encaminhar cópia da presente instrução e do Acórdão que vier a ser proferido ao Ministério da Defesa a fim de subsidiar as medidas/manifestações a serem requeridas."
4.	Por sua vez, com a anuência do titular da unidade técnica (Peça 108) , o diretor da SecexDefesa lançou o seu parecer conclusivo à Peça 107 nos seguintes termos:
" (...)  1. Manifesto-me de acordo com a instrução e com a proposta de encaminhamento anterior.
2. Ao longo se sua vigência, a lei 8.666 tem sido constantemente alterada para compreender as inovações com impacto nas compras governamentais e para aperfeiçoar o processo de aquisição com base nas experiências de sua utilização, incorporando as oportunidades de melhoria identificadas tanto por quem a aplica, como pelos órgãos de controle.
3. A lei representa, portanto, um repositório de boas práticas que foram se consolidando ao longo dos anos. Muitos de seus artigos, para além de estabelecerem um rito procedimental, constituem efetivos controles internos administrativos para minimizar o risco de que os objetivos e princípios nela previstos não sejam alcançados. Portanto, sua inobservância contraria o interesse público.
4. Assim, o art. 123 da lei não admite intepretação de que poderia haver a livre supressão de tais regramentos nas aquisições realizadas no exterior sem a obrigatória demonstração do óbice para sua aplicação, sob pena de infração ao art. 50, inciso I, da Lei 9.784/99.
5. Nesse contexto, e considerando que os princípios da Lei 8.666/93 devem ser observados nas aquisições fora do solo pátrio, bastante oportuna a determinação inserta na alínea 'c.4' da instrução para que seja devidamente motivado o não aproveitamento no (s) normativo (s) que o MD editará de artigos da Lei 8.666 que representem medidas para a concretização de seus princípios.
6. Em tais situações, medidas alternativas com o mesmo objetivo do dispositivo não aproveitado deverão sempre que possível ser adotadas para assegurar a observância do princípio resguardado pela regra cuja aplicação se revelou incompatível diante das peculiaridades locais.
7. Nesse sentido carece de justificação os limites para dispensa de licitação estabelecidos na minuta de decreto elaborada, que muito discrepam em relação aos limites estabelecidos na Lei 8.666/93. 
8. Chama a atenção a previsão de dispensa de licitação para a aquisição de bens e serviços integrantes de projetos de defesa até o valor de U$D 1,000,000.00, enquanto a Lei 8.666/93 prevê o limite máximo de R$ 143.000,00, para bens e serviços, e R$ 330.000,00 para obras e serviços de engenharia.
9. Sendo princípios da Lei 8.666/93 a impessoalidade, a isonomia e a obtenção da proposta mais vantajosa, a competitividade deve ser sempre buscada nas aquisições públicas. É por meio desse instituto que se aumentam as chances de obter bens e serviços com maior qualidade e menor preço. Portanto, sob pena de frustrar o alcance de tais objetivos e de infringir os citados princípios, os casos de dispensa devem ser bem limitados.
10. Fazendo uma retificação na informação contida no parágrafo 78 da instrução, a ação 218X constou na LOA de 2018 para suportar ações de GLO em todo o Brasil, e não exclusivamente a que foi instaurada no Rio de Janeiro pelo Decreto 14.485/2017. Nada disso, entretanto, minimiza a observação realizada, pois foram gastos muito mais recursos do que o apontado na instrução.
11. Além dessa ação, houve aplicação de recursos significativos de ação criada para dar suporte as ações da Intervenção Federal no Rio de Janeiro no ano de 2018, a ação 00QS. De um total de R$ 1,2 bilhões disponibilizados para essa ação, R$ 220.393.023,57 foi repassado ao MD e aos Comandos Militares por meio de Termos de Execução Descentralizado. 
12. Desse total, R$ 83.257.140,48 (peça 105) foram descentralizados a partir de meados de setembro para serem empenhados pelas comissões militares no exterior até novembro de 2018. O acompanhamento em relação a esses gastos está ocorrendo no âmbito do TC Processo 039.911/2018-7, processo de acompanhamento da Intervenção Federal no Rio de Janeiro.
13. Portanto, se considerarmos a elevada materialidade dos recursos descentralizados e o curto espaço de tempo para sua utilização, é possível inferir a existência de risco elevado de aquisições não justificáveis estarem ocorrendo por meio das comissões militares no exterior em razão da inexistência de regulamentação específica.
14. O fato de as comissões militares estarem sediadas no exterior, e, portanto, mais distantes dos órgãos de controle e do controle social, requer para sua atuação a existência de controles internos administrativos mais rígidos do que os previstos na Lei 8.666/93, sob pena de uma parca regulamentação torna-se atrativo para a prática de atos ilegais.
15. Do exposto, submeto os autos à consideração superior, com pequenos ajustes no encaminhamento anterior, propondo:
a) considerar não atendida a determinação contida no item 9.2 do Acórdão 7248/2017-TCU-Segunda Câmara; 
b) realizar, com fundamento no art. 57, § 1º, da Lei 8.443/92, a audiência do Sr. Joaquim Silva e Luna, ex-Ministro da Defesa, pela não regulamentação no âmbito do Ministério da Defesa do art. 123, da Lei 8.666/1993, em descumprimento ao item 9.2 do Acórdão 7248/2017-TCU-Segunda Câmara, para que, no prazo de quinze dias, apresente suas razões de justificativa; 
c) determinar ao Ministério da Defesa, com fundamento no art. 250, IV, c/c art. 237, parágrafo único, do RI/TCU, que: 
c.1) adote nas licitações realizadas por repartições do Ministério da Defesa e dos Comandos Militares sediadas no exterior o Guia de Administração de Postos do Ministério das Relações Exteriores, aprovado por meio da Portaria nº 380, de 1/7/2016, enquanto não for elaborada Portaria Normativa no âmbito do Ministério da Defesa, ou Decreto, regulamentando a aplicação do art. 123 da Lei 8.666/1993, devendo ser justificado nos autos dos processos administrativos de aquisição a eventual impossibilidade de aplicação de regramentos nele contidos;
c.2) independentemente da edição da norma regulamentadora do art. 123 da Lei 8.666/93, adote as medidas necessárias para que todos os processos administrativos de compras realizadas pelas repartições do Ministério da Defesa e dos Comandos Militares sediadas no exterior sejam submetidos ao exame das respectivas Consultorias Jurídicas da União (Advocacia-Geral da União) , nos termos do parágrafo único do art. 38 da Lei 8.666/1993, informando a este Tribunal as providências adotadas no prazo de 15 dias; 
c.3) elabore e encaminhe ao TCU, no prazo de 90 dias, normativo (s) para disciplinar as compras realizadas por repartições do MD e dos Comandos Militares sediadas no exterior, nos termos do art. 123 da Lei 8.666/1993, contendo, no mínimo, os seguintes tópicos: casos de dispensa ou inexigibilidade; previsão de manifestação da autoridade superior sobre a dispensa ou inexigibilidade; modalidades de licitação por faixa de valor estimado; documentos necessários para a habilitação dos licitantes; fases e subfases do procedimento licitatório; forma de apresentação das propostas; critério de julgamento das propostas; critérios objetivos para determinar os casos em que a licitação poderá ser realizada pela repartição sediada no exterior; prazos para recebimento de propostas; prazos para recebimento de recursos administrativos; momentos e escopo da (s) manifestação (ões) da Advocacia-Geral da União; homologação do processo aquisitivo pela autoridade competente, externa à unidade compradora; cláusulas contratuais obrigatórias; procedimentos mínimos de fiscalização/acompanhamento da execução contratual;
c.4) faça constar na documentação enviada ao TCU para comprovar a elaboração de norma (s) regulamentadora (s) do art. 123, da Lei 8.666/1993 parecer elaborado pela Consultoria Jurídica do Ministério da Defesa (Advocacia-Geral da União) a respeito da legalidade do normativo proposto;
c.5) nos termos do art. 50, incisos I, da Lei 9.784/1999, e com vistas a possibilitar o exame de legalidade e legitimidade pelos órgãos de controle, documente no processo administrativo de elaboração da (s) norma (s) os fundamentos de fato e de direito dos diversos dispositivos do regramento proposto, apresentando expressamente as razões para supressão das exigências/procedimentos previstos na Lei 8.666 e que são correlacionados aos seus princípios (casos em que devem ser propostas, sempre que possível, medidas de controle alternativas para garantir a higidez dos processos licitatórios) ; 
c.5) após a elaboração de normativo interno, visando a regulamentação das aquisições realizadas por repartições subordinadas ao Ministério da Defesa sediadas no exterior, envie à Casa Civil da Presidência da República cópia do documento com proposta de que ele seja aprovado por Decreto Presidencial; 
d) determinar à Comissão Naval Brasileira em Washington D. C., à Comissão Naval Brasileira na Europa, à Comissão do Exército Brasileiro em Washington D.C., à Comissão Aeronáutica Brasileira em Washington D.C. e à Comissão Aeronáutica Brasileira na Europa que adequem o conteúdo de seus sítios de internet ao que prevê a Lei 12.527/2011, especialmente no que se refere ao art. 8º, §1º, inciso IV, c/c os §2º e 3º, enviando documentos comprobatórios das medidas adotadas ao TCU no prazo de 90 dias; 
e) encaminhar cópia da presente instrução e do Acórdão que vier a ser proferido ao Ministério da Defesa e aos Comandos Militares a fim de subsidiar as medidas/manifestações a serem requeridas."
	É o Relatório.

não há.

Não atuou.

MONITORAMENTO. ACÓRDÃO 7.248/2017-2ª CÂMARA. LICITAÇÃO POR REPARTIÇÃO SEDIADA NO EXTERIOR. REGULAMENTAÇÃO PARA O ART. 123 DA LEI Nº 8.666, DE 1993. CUMPRIMENTO APENAS PARCIAL DA DETERMINAÇÃO. REITERAÇÃO DAS DETERMINAÇÕES. PROSSEGUIMENTO DO MONITORAMENTO.

MONITORAMENTO (MON)

Secretaria de Controle Externo da Defesa Nacional e da Segurança Pública (SecexDefesa).

Trata-se de monitoramento das determinações proferidas pelo Acórdão 7248/2017-TCU-Segunda Câmara, ao apreciar o TC Processo 033.808/2016-3, quando cuidou de representação sobre possíveis irregularidades na alienação de aeronaves pela Comissão Aeronáutica Brasileira na Europa.
2.	Como visto, ao apreciar a aludida representação autuada sob o TC Processo 033.808/2016-3, a 2ª Câmara do TCU teria prolatado o referido Acórdão 7.248/2017, em suma, nos seguintes termos:
" (...) 9.2. determinar que, nos termos do art. 250, II, do RITCU, o Ministério do Planejamento, Desenvolvimento e Gestão, no prazo de até 30 (trinta) dias contados da ciência desta deliberação, oriente os diversos ministérios dotados de repartições federais sediadas no exterior, a exemplo do Ministério da Defesa e do Ministério de Relações Exteriores, entre outros, para que, no prazo de até 120 (cento e vinte) dias contados da ciência desta deliberação, editem o correspondente ato normativo para a interna regulamentação do art. 123 da Lei nº 8.666, de 1993, submetendo o aludido ato de regulamentação interna à Casa Civil da Presidência da República, por intermédio da Advocacia-Geral da União, com o intuito de os respectivos atos normativos serem aprovados por decreto do Poder Executivo, em sintonia com os arts. 84, IV, e 87, II, da CF88 e com as diversas manifestações do TCU (v. g.: Acórdão 3138/2013-TCU-Plenário, entre outros) , de sorte que a devida regulamentação para as licitações conduzidas pelas diversas repartições federais no exterior traga não apenas maior publicidade e transparência às aquisições e às alienações promovidas no exterior, permitindo o pleno exercício dos controles interno e externo, além do controle social, mas também maior estabilidade e segurança jurídica aos atos praticados pelos diversos agentes públicos, evitando a reiterada modificação dos diversos procedimentos de licitação pela mera decisão interna de alguns poucos agentes públicos em cada ministério;
9.3. determinar que a SecexDefesa promova o acompanhamento sobre os procedimentos de alienação realizados pela Comissão Aeronáutica Brasileira na Europa, por meio do Convite nº  002/BACE/2016 (peças e equipamentos) e do Convite nº 004/BACE/2016 (8 aeronaves de combate Dassault Mirage 2000) , atentando especialmente para a regularidade das questões orçamentárias, financeiras, contábeis e patrimoniais inerentes aos referidos procedimentos, além das questões contratuais e administrativas;
9.4. enviar cópia deste Acórdão, bem como do Relatório e do Voto que o fundamenta, ao Ministério do Planejamento, Desenvolvimento e Gestão, ao Ministério de Relações Exteriores, ao Ministério da Defesa, ao Comando da Marinha, ao Comando do Exército, ao Comando da Aeronáutica, à Casa Civil da Presidência da República e à Advocacia-Geral da União, para ciência e eventuais providências; e
9.5. enviar cópia deste Acórdão, acompanhado do Relatório e do Voto que o fundamenta, ao representante, ao Centro de Controle Interno da Aeronáutica (Cenciar) e à Comissão Aeronáutica Brasileira na Europa (CABE) , para ciência."
3.	De todo modo, após a análise final do feito, a SecexDefesa apontou para o não atendimento da determinação proferida pelo item 9.2 do aludido Acórdão 7.248/2017, tendo proposto a audiência do então Ministro de Estado da Defesa e o envio de novas determinações ao referido órgão e às comissões militares no exterior.
4.	Incorporo os pareceres da unidade técnica a estas razões de decidir, sem prejuízo de, no presente momento, discordar da suscitada proposta de audiência.
5.	Em atendimento à referida determinação do TCU, o então Ministério do Planejamento, Desenvolvimento e Gestão - MPDG teria expedido o Ofício-Circular nº 217/2018 e, assim, enviado a específica orientação para a edição dos correspondentes atos ministeriais e a posterior apreciação pela Advocacia-Geral da União, além do subsequente envio à Presidência da República com vistas à devida aprovação sob a forma de decreto.
6.	Contudo, no âmbito do Ministério da Defesa, os esforços empreendidos para o envio da proposta de decreto no prazo fixado à Casa Civil da Presidência da República com vistas a regulamentar o art. 123 da Lei nº 8.666, de 1993, não teriam resultado na efetiva edição do correspondente normativo pelo Poder Executivo, devendo o TCU considerar, então, apenas parcialmente cumprida a determinação prolatada pelo item 9.2 do Acórdão 7248/2017-TCU-Segunda Câmara.
7.	Eis que a minuta de decreto proposta pelo grupo de trabalho formado no Ministério da Defesa estaria eivada de falhas e omissões tendentes a enfraquecer as ações de controle sobre os atos praticados pelas comissões militares no exterior, em dissonância com as premissas traçadas pela Lei nº  8.666, de 1993, entre outras leis aplicáveis, estando em descompasso, por exemplo, com o Acórdão 2633/2017-TCU-Plenário, ao prever, sem a observância do valor limite, a supressão dos exames realizados pela AGU e da necessidade de manifestação da autoridade superior nos casos de dispensa ou inexigibilidade de licitação, além da homologação do processo licitatório pela autoridade responsável.
8.	Não por acaso, o diretor técnico da SecexDefesa ressaltou a expressiva materialidade dos recursos descentralizados em favor das comissões militares no exterior, com o curto interregno de tempo para a sua utilização, e, assim, destacou o elevado risco de as correspondentes aquisições não se mostrarem plenamente justificáveis em face da inexistência dessa específica regulamentação, devendo-se salientar, ainda, que, diante da elevada distância dos órgãos estatais de controle externo ou interno financeiro, além do controle social brasileiro, a regulamentação prevista pelo art. 123 da Lei nº 8.666, 1993, para as repartições sediadas no exterior se mostraria imprescindível ao aprimoramento da governança e da gestão dos correspondentes contratos públicos.
9.	Deixo, entretanto, de, no presente momento, pugnar pela realização da suscitada audiência do suposto responsável, já que, diante da recente reorganização da administração federal e da atual incorporação do então MPDG pelo Ministério da Economia, nos termos da Medida Provisória nº 870, de 2019, e da subsequente Lei nº 13.844, de 2019, o TCU deve reiterar a determinação prolatada pelo item 9.2 do Acórdão 7248/2017-TCU-Segunda Câmara, sem prejuízo de, entre outras medidas, atentar para a necessidade de observância dos itens 9.3 e 9.4 do Acórdão 1126/2009-TCU-Plenário.
10.	Por esse prisma, mostra-se adequada a adicional proposta de determinação para o Ministério da Defesa adotar as medidas necessárias com vistas a disciplinar as compras e as alienações realizadas pelas suas repartições no exterior, atentando para a excepcional aplicação, por analogia, do correlato normativo empregado no exterior pelo Ministério das Relações Exteriores, em sintonia com o art. 4º da Lei de Introdução às Normas do Direito Brasileiro.
11.	Entendo, portanto, que o TCU deve considerar apenas parcialmente cumprida a determinação proferida pelo item 9.2 do Acórdão 7248/2017-TCU-Segunda Câmara, sem prejuízo de prolatar as determinações ora anunciadas nestas razões de decidir.
Ante o exposto, pugno pela prolação do Acórdão ora submetido a este Colegiado.
TCU, Sala das Sessões, em 9 de julho de 2019.
Ministro-Substituto ANDRÉ LUÍS DE CARVALHO 
Relator